臺灣士林地方法院民事裁定　　　　　　99年度事聲字第5038號
異　議　人
即　債權人　玉山商業銀行股份有限公司
法定代理人　曾國烈
代　理　人　林玉惠
異　議　人
即　債權人　台北富邦商業銀行股份有限公司
法定代理人　韓蔚廷
代　理　人　蘇啟新
上列異議人對於本院司法事務官民國99年7 月9 日98年度司執消
債更字第182 號認可更生方案之裁定聲明異議，本院裁定如下：
    主  文
原裁定廢棄。
    理  由
一、異議意旨略以：
    (一)玉山商業銀行股份有限公司（下稱玉山銀行）部分：原裁
      定認可之更生方案（下稱系爭更生方案）中關於廖振安及
      廖英如就學貸款應至清償期時由借款人（廖振安及廖英如
      ）清償，故該連帶保證債務不應先納入更生方案進行分配
      。
    (二)台北富邦商業銀行股份有限公司（下稱富邦銀行）部分：
      系爭更生方案就債務人陳玉荃即陳蕙美（下逕稱債務人）
      所負借款人為廖振安之就學貸款連帶保證債務，附加「因
      債權清償期尚未屆至，台北富邦商業銀行就上開就學貸款
      應於更生方案履行期間，該筆債權清償期屆至時起，始受
      分配」等條件，就該筆債權之分配究係多久，未有明確裁
      示。倘僅得就系爭更生方案「剩餘年限」行使權利，則損
      及富邦銀行權益。若強令該保證債務依「原更生方案條件
      」繼續負清償之責，則還款期限過長，違反消費者債務清
      理條例（下稱消債條例）避免債務人長期陷於經濟困窘，
      協助其重建經濟生活之立法意旨。又債務人依更生方案履
      行後，除當然免責外，已承受債權人對主債務人之權利，
      並無不利情事。系爭更生方案因有上述違反公共秩序與善
      良風俗情事，依消債條例第63條第1 項第3 款規定自不應
      予認可。為此提起異議，求為廢棄原裁定，並修正系爭更
      生方案，將富邦銀行關於借款人為廖振安之就學貸款連帶
      保證債權，應自更生方案履行第一期伊始，即予納入清償
      分配。
二、按關於更生或清算之程序，除本條例別有規定外，準用民事
    訴訟法之規定，消費者債務清理條例第15條定有明文。而當
    事人對於司法事務官處理事件所為之終局處分，得於處分送
    達後10日之不變期間內，以書狀向司法事務官提出異議。司
    法事務官認前項異議有理由時，應另為適當之處分；認異議
    為無理由者，應送請法院裁定之。法院認第1 項之異議為有
    理由時，應為適當之裁定；認異議為無理由者，應以裁定駁
    回之，民事訴訟法第240 條之4 第1 項前段、第2 項、第3
    項亦有明文規定。次按債務人有薪資、執行業務所得或其他
    固定收入，法院認更生方案之條件公允者，得不經債權人會
    議可決，逕依債務人之聲請或依職權以裁定認可更生方案，
    消債條例第64條第1 項定有明文。又按消債條例之立法目的
    ，在於使陷於經濟上困難之消費者，得依本條例清理債務，
    藉以妥適調整其與債權人及其他利害關係人之權利義務關係
    ，保障債權人之公平受償，並謀求消費者經濟生活之更生機
    會，從而健全社會經濟發展（參照消債條例第1 條立法說明
    ）。故系爭更生方案是否公允，除需考量債務人是否已盡其
    最大償還能力外，尚須衡酌債權人及其他利害關係人間權利
    義務關係之調整是否已達妥適，債權人間之公平受償是否確
    受保障，三者間須整體觀察，不容偏廢，否則難達消債條例
    欲健全社會經濟發展之最終目的。經查：
    (一)富邦銀行之就學貸款連帶保證債權雖得以裁定時之現存額
      ，依消債條例第30條規定對債務人「行使權利」，惟更生
      程序並無如清算程序中清算債權應予現在化之規定（消債
      條例第111 條參照），故附條件或附期限之更生債權，仍
      應以附條件、附期限之狀態於更生方案中行使權利（消債
      條例第111 條；張登科著，消費者債務清理條例，第74、
      75頁參照），始能妥適調整利害關係人（例如主債務人）
      、富邦銀行及其他債權已全部到期之債權人間的權利義務
      關係。又富邦銀行關於借款人廖英如就學貸款保證債權新
      臺幣（下同）8 萬2005元之清償期為民國103 年7 月1 日
      ，關於借款人廖振安就學貸款保證債權5 萬5010元之清償
      期為民國101 年7 月1 日，均尚未屆至，亦無契約所約定
      視為全部到期（即期限利益喪失）之情事，有富邦銀行99
      年12月24日民事陳報狀附卷可稽。是該筆債權既尚未屆清
      償期，亦無視為全部到期情事發生，揆諸上述說明，自應
      以附期限狀態於更生方案中受償，始屬妥適。
    (二)系爭更生方案履行期間為8 年，已達消債條例第53條第2
      項所定最長償還年限，為保障債務人於更生條件全部履行
      完畢後，依消債條例第73條規定得受免責之權益，本不許
      更生方案履行期間變相延長逾8 年期限。從而，系爭更生
      方案縱未明載富邦銀行若於系爭更生方案履行期間該筆債
      權屆清償期時，受分配之終期，亦因消債條例第53條第2
      項之規定，富邦銀行受分配期間應限於更生方案履行期間
      內，殊屬明確。
    (三)系爭更生方案對債務人有無不利，應以還款條件是否符合
      債務人能力為斷，與其還款後是否承受富邦銀行對主債務
      人之權利無涉。且富邦銀行就學貸款債權若經借款人或其
      他連帶保證人依契約約定按期受償，無未履行債務情事，
      即尚無由債務人代為償還之必要，富邦銀行之權益亦不致
      受損。是將富邦銀行就學貸款連帶保證債權附加受償條件
      列入更生方案受分配，即債務人之就學貸款連帶保證債務
      發生期限利益喪失情事時，富邦銀行始得以裁定開始更生
      時之現存額，與其他債權人按債權比例分配受償，除已給
      予富邦銀行為確保債權而徵提保證人之保障外，亦兼顧其
      他債權已全部到期之債權人的受償權益，應屬公允。
三、玉山銀行主張廖振安及廖英如之就學貸款應至清償期時由借
    款人清償，故該連帶保證債務不應先納入更生方案進行分配
    等語。經查，就學貸款連帶保證債務若未屆清償期，亦未發
    生期限利益喪失情事時，應以附期限狀態，附加受償條件列
    入更生方案受分配，始屬公允，已如前述。玉山銀行主張應
    由借款人自行清償，不得納入更生方案受分配，雖無可採。
    惟系爭更生方案就富邦銀行對債務人所負借款人為廖英如之
    就學貸款連帶保證債務8 萬2055元，未附加受償條件而逕列
    入更生方案受分配，係因本院司法事務官於99年7 月9 日裁
    定認可系爭更生方案時，富邦銀行表示該筆債權已於99年7
    月1 日屆清償期（見本院98年司執消債更字第182 號卷第21
    5 頁），固非無據。惟富邦銀行復於99年12月24日具狀陳報
    該筆債權之清償期為103 年7 月1 日（見本院卷第20頁），
    尚未屆至，則系爭更生方案關於富邦銀行對借款人為廖英如
    之就學貸款連帶保證債權究應否附加受償條件，即有再為調
    查之必要。
四、綜上所述，系爭更生方案關於富邦銀行對借款人為廖英如之
    就學貸款連帶保證債權究應否附加受償條件，既有再為調查
    之必要，原裁定逕為認可債務人所提之更生方案，於法尚有
    未合。異議意旨指摘原裁定不當，求為廢棄，為有理由，應
    由本院廢棄原裁定，並由本院司法事務官另行審究處理。
中    華    民    國  100     年    1     月    31    日
                  民事第二庭  法      官  馬傲霜
上為正本係照原本作成。
如不服本裁定，應於裁定送達後10日內，以書狀向本院提出抗告
，並繳納抗告費新臺幣1千元。
中    華    民    國  100     年    2     月    1     日
                              書  記  官  高玉潔